【裁判字號】    97,財管,109
【裁判日期】    980112
【裁判案由】    指定遺產管理人
【裁判全文】
臺灣板橋地方法院民事裁定             97年度財管字第109號
聲  請  人  甲○○
上列聲請人聲請對被繼承人乙○○指定遺產管理人事件，本院裁
定如下：
    主    文
指定財政部國有財產局北區辦事處為被繼承人乙○○（男、民國
○○年○ 月○○日生、身分證統一編號：Ｚ000000000號、生前最後設
籍臺北市士林區○○○路○ 段240 巷34號3 樓、民國76年12月5
日死亡）之遺產管理人。
程序費用由被繼承人乙○○之遺產負擔。
    理      由
一、按繼承開始時，繼承人之有無不明，而無親屬會議或親屬會
    議未於一個月內選定遺產管理人者，利害關係人或檢察官得
    聲請法院選任遺產管理人，並由法院依公示催告程序，定六
    個月以上之期限，公告繼承人，命其於期限內承認繼承；又
    被繼承人之所有繼承人均拋棄其繼承權者，亦準用關於無人
    承認繼承之規定，民法第1177條、第1178條第2 項、第1176
    條第6 項分別定有明文。
二、本件聲請意旨經審理後略以：聲請人甲○○因欲辦理祖父徐
    賜（民國35年7月29日死亡）之繼承事宜，惟徐賜繼承人莊
    金蓮（徐賜長女）於42年6月22日死亡，又莊金蓮繼承人乙
    ○○（莊金蓮長男）亦於76年12月5日死亡（聲請人指稱乙
    ○○係代位繼承人，惟莊金蓮晚於徐賜死亡，既已繼承，自
    無代位繼承之問題，而係單純繼承，應予更正，附此說明）
    ，故因被繼承人乙○○未辦理繼承莊金蓮及徐賜之繼承登記
    即已死亡，致無法完成徐賜繼承手續。且被繼承人乙○○於
    76年12月5 日死亡，其配偶及第一、二、三、四順位繼承人
    均已先死亡或無繼承人，是否仍有應繼承之人不明，而其親
    屬會議並未於一個月內選定遺產管理人，致聲請人對上開遺
    產無法行使權利。為確保聲請人之權利，請求依法指定被繼
    承人乙○○之遺產管理人等語。
三、本件聲請人主張之上開事實，業據其提出土地登記謄本、臺
    北縣政府函、繼承人徐賜繼承系統表、戶籍謄本、身分證影
    本等件為證，並經證人康徐塗、康林麗月到院陳述綦詳。從
    而，聲請人以利害關係人之身分，聲請指定被繼承人乙○○
    之遺產管理人，核與首揭規定尚無不合。
四、按國有財產局係依國有財產法第9 條設立之機關，依法綜理
    國有財產事務，而所謂國有財產，係指國家依據法律規定或
    基於權利行使，或由於預算支出，或由於接受捐贈所取得之
    財產，又該法所指之權利，則係指地上權、地役權、典權、
    抵押權、礦業權、專利權、著作權、商標權及其他財產上之
    權利而言，此觀國有財產法第2 條第1 項、第3 條第1 項第
    4 款規定自明，是國家「依據法律規定．．．所取得之財產
    」、「財產上之權利」，均屬國有財產之範圍，而為國有財
    產局職掌之業務範圍。而民法第1185條無人承認繼承之賸餘
    財產，歸屬國庫之規定，賦予國庫對於將來遺產之歸屬有期
    待權（參見院字第2213號解釋意旨），解釋上應屬上開國有
    財產法所定依據法律規定取得之財產權之一種，故法院通知
    國有財產局有此種國家依法應得之期待權時，國有財產局依
    國有財產法之職掌，即應積極辦理。
五、經查，本件被繼承人乙○○死亡後，無繼承人得以繼承被繼
    承人之遺產等情，既如前述，本院審酌被繼承人乙○○尚有
    遺產亟待管理，若無人繼承勢將影響遺產分配等情，依前開
    司法院之解釋及國有財產法之規定，並斟酌遺產管理人之職
    務，依民法第1179條之規定，其程序相當複雜，任務頗為繁
    重，為期程序之公正、公信起見，本院爰依職權，認指定財
    政部國有財產局北區辦事處為被繼承人乙○○之遺產管理人
    為適當。是聲請人請求，核無不合，應予准許。
六、依非訟事件法第21條第2 項，民事訴訟法第78條、第95條，
    裁定如主文。
中    華    民    國    98    年     1    月    12    日
                  家事法庭  法  官  林錫凱
以上正本證明與原本無異。
如不服本裁定應於送達後10日內向本院提出抗告狀。
中    華    民    國    98    年    1     月    12    日
                            書記官  王波君


司法院資訊處製作；財團法人民間司法改革基金會備份。
